【裁判字號】    90,台上,3880
【裁判日期】    900627
【裁判案由】    違反銀行法
【裁判全文】
最高法院刑事判決                                九十年度台上字第三八八○號
    上  訴  人  甲○○
右上訴人因違反銀行法案件，不服台灣高等法院高雄分院中華民國八十八年四月二十
九日第二審判決（八十七年度上訴字第九七六號，起訴案號：台灣高雄地方法院檢察
署八十五年度偵字第二三○九○號），提起上訴，本院判決如左：
    主  文
上訴駁回。
    理  由
按刑事訴訟法第三百七十七條規定，上訴於第三審法院，非以判決違背法令為理由，
不得為之。是提起第三審上訴，應以原判決違背法令為理由，係屬法定要件。如果上
訴理由狀並未依據卷內訴訟資料，具體指摘原判決不適用何種法則或如何適用不當，
或所指摘原判決違法情事，顯與法律規定得為第三審上訴理由之違法情形，不相適合
時，均應認其上訴為違背法律上之程式，予以駁回。本件上訴人甲○○上訴意旨略稱
：(一)、上訴人給付之車馬費係告訴人上班之報酬，告訴人於民國八十八年一月十五日
原審調查時已供明「陳釋修沒有告訴我們，要借錢給公司才會有工作」等語，足證車
馬費非借貸之利益甚明。(二)、上訴人與告訴人間約定給付之利息為每月三分半，依司
法實務見解及台灣省政府於六十七年五月十五日函核定當舖業利率即民營當舖利率月
息九分，公營當舖月利率三分六厘暨目前民間借貸利息情況衡量，並無與「本金顯不
相當」之情事，原判決未說明上訴人所提「六十七年五月一日台六七刑（二）函字第
五一一號法律座談會研究意見（月息三分衡諸當時社會經濟情狀尚非不相當之重利」
何以不足採之理由，有判決不載理由之違法等語。
惟查證據之取捨及其證明力之判斷，屬於事實審法院之職權，苟其所為之判斷，並不
違背經驗法則及論理法則，即不能任意指為違背法令，而執為第三審合法之上訴理由
。原審認定上訴人有原判決事實欄所載之犯行，係以該事實已據告訴人陳貴邦、鄢雁
雄、彭寅初、程緒國、師樹松等人指訴綦詳，上訴人亦供承有向原判決附表所示之人
借款並支付月利率三分至三分半利息之事實，核與證人陳釋修、孫聚武等人所述借款
情節相符，並有借款本票影本、存證信函等在卷可稽等證據，予以綜合判斷，認上訴
人有以借款名義，向多數人收受款項之行為。又以上訴人向告訴人等多數人借款，而
依月息三分半等之利率給付利息，已顯然高於一般銀行業存款利率之年息百分之十以
下之利率，且超過民法就債權人對超過週年百分之二十之約定利息無請求權之上限規
定甚多，顯為與本金有顯不相當之利息，故上訴人違反銀行法第二十九條之一之犯行
，事證明確，應依銀行法第一百二十五條第二項規定論處，於法定刑內量處有期徒刑
一年，並酌情宣告緩刑三年，已詳其所憑證據與理由。並指駁、說明當舖業，依台
灣省政府八十七年五月十五日府建三字第四二五○六號函，固可收取棧租費及保險費
，但當舖業之設立，乃採許可制，有其一定之資格限制，並須受政府之嚴格監督，此
觀當舖業管理規則自明，其收取之月息利率，亦係由省、直轄市主管機關會同財政等
有關機關及該同業公會依照當地銀行業擔保放款通行利率，參酌物價指數、當地經濟
狀況及公營當舖利率，依該管理規則第十七條第一項授權而議定；當舖業者依議定之
利率取息，因係法令所許可，始具有阻卻違法之原因。上訴人辯稱其所付利息未逾月
息三分六厘，未達與本金顯不相當之利息之程度云云，為不足採。上訴人所辯其係以
個人名義借錢，非以華總建設開發有限公司借錢云云，與前開事證不符，亦不可取，
所為論斷，均有卷存證據資料可資覆按。查原判決認定上訴人犯罪係以上訴人有向多
數人收受款項，而給付月息約三分六厘之與本金顯不相當之利息之犯行，並非以上訴
人有給付告訴人車馬費為其依據，上訴意旨指摘原判決係認車馬費為借貸之利益，為
不當云云，尚有誤會，自非依據卷內資料執為指摘之合法上訴理由。又利息是否與本
金顯不相當，應依當時社會經濟情狀而定，上訴意旨所指六十七年法律座談會之研究
意見，其所稱月息三分衡諸當時社會經濟情狀，尚非重利云云之意見，並不能拘束原
審法院，原審審酌八十三年間之社會經濟情狀，認月息三分六厘之利息與本金顯不相
當，乃原審認事採證職權之合法行使，原判決就上開無拘束力之法律座談會研究意見
，未說明不足採之理由，於判決主旨並無影響，自不得據為第三審上訴之適法理由。
是上訴意旨所指摘原判決違法情事，殊與法律規定得為第三審上訴理由之違法情形不
相適合，衡以前開說明，其上訴為違背法律上之程式，應予駁回。
據上論結，應依刑事訴訟法第三百九十五條前段，判決如主文。
中      華      民      國     九十     年      六      月    二十七    日
                              最高法院刑事第八庭
                                  審判長法官  張  信  雄
                                        法官  賴  忠  星
                                        法官  張  清  埤
                                        法官  陳  世  雄
                                        法官  蕭  仰  歸
      右正本證明與原本無異
                                              書  記  官
中      華      民      國     九十     年      七      月      四      日


司法院資訊處製作；財團法人民間司法改革基金會備份。
